# 新收入准则:钢材贸易 - 总额法与净额法的思考

提问人：yujjyu 时间：2021-08-16 23:33:07
求教chenyiwei版主。实际情况为，A公司为线上化学耗材采购平台，在平台上，购买耗材的是科研院所，销售耗材的是入驻该平台的不同贸易商和厂家。平台上的耗材商品都是这些贸易商和厂家自己发布，价格也是商家自己定，平台不调整价格，科研院所就直接在平台上选择不同的厂家或者贸易商下单，直接送到科研院所，售后服务、质量问题，均由商家自行与科研院所解决。
平台上有以下几种服务模式：
1 ，平台仅收取商家的固定进场费，并且对于每一笔交易提成1%，不参与发货、交付等，都有商家自行解决。商家向平台开具销售发票，平台向科研院所开具销售发票。平台和商家口头约定，仅在科研院所付款后才会向商家付款。实际情况是，科研院所即使付款了，平台也会拖一段时间向商家付款，从来没有发生过未收到货款前向商家付款。
2 ，平台除了收取固定进场费外，对于每一笔交易，提成增加到3%，由平台负责配送工作，其他与 1 情况一样。平台与商家约定，配送完成后， 2个月付货款。实际会发生，平台尚未收到科研院所的货款，但 2 个月到了，向商家付款。
按照陈版主的介绍，上述两种情况，情况 1 应该用净额法，情况 2 ，由于平台在商品交付给科研院所前，控制了存货，所以该用总额法。
但是，在情况 2 中，怎么理解这个控制呢？平台也必须把货物送给下单的科研院所，实际上仅仅是谁去联系快递公司，平台实际上从来也不会把甲科研院所定的耗材给发给乙科研院所。这种控制符合条件吗？
平台公司目前的处理方式为，收入无论上述哪种情况，均按净额法。但是在资产负债表上，无论哪种情况，都按总额确认了应收账款和应付账款，由于没有差价，金额相同。
请问如果按照净额法确认，那是否在平台公司的资产负债表上，就不存在对科研院所的应收和对商家的应付款了吗？
从资产角度，少确认一块应收，问题不大。但是，平台公司实际上接收了商家向其开具的发票，那是否实际是承担向商家支付货款的义务呢？举个极端的例子，如果平台公司收不到钱，而商家一下子来要账，那平台公司存在破产风险。净额法核算下，在资产负债表中无法看到这块负债，是否合理呢？如果在净额法下，这种风险该在哪里披露呢？
实际上，核心的问题就是，会计上，虽然可以以货物的控制来确定主责人和代理，但是，实际上存在了购销关系，存在了开票关系，是否实质上存在了付款的义务，平台公司实际上也获得了全部货款的收益。这种控制，一定要是实际上对实物的控制吗？还是说，平台实际上控制了这个交易。
比如说，科研院所必须通过平台来完成这个交易，因为科研院所内部规定，必须获得平台给其开具的耗材采购发票才能报账，所以，虽然平台并不在实物上控制任何货物，但是，平台实际上是控制整个交易的服务的。即，科研院所离开平台的这个开票行为，实际是不能完成这个交易的，供应商如果不通过这个平台，实际上是不能向科研院所完成销售的。所以，这里的控制，是一个更广泛的理解，是这个完整服务的控制，而不是侠义的货物控制。
IFRS原文“If a performance obligation is not satisfied over time, then an entity recognises revenue at the point in time at which it transfers control of the good or service to the customer. An entity has ‘control’ of a good or service when it has the ability to direct the use of, and obtain substantially all of the remaining benefits from, the good or service”，特别指出，除了Control Good，还有Service。
但是在收入准则中，原文是“取得相关商品控制权，是指能够主导该商品的使用并从中获得几乎全部的经济利益”，少掉了Service的概念。
这里是否出现了差异？

回答人：chenyiwei
这两种情况都是净额法。在情况 2 中，虽然平台负责发货，但平台并无权利决定这些货发给谁、以什么价格出售给谁等问题，因此在运输期间暂时持有货物并不代表“控制”，这种情况下平台并不具有对货物的控制权。
由于不存在对货物的控制权，因此对于上下游的款项（除了将形成本企业佣金收入的部分以外）属于代收代付，应通过其他应收、其他应付核算。
至于能否在资产负债表上抵销列报，则取决于本企业是否只有在收到买方款项后才有义务向卖方付款。